【裁判字號】    99,消債抗,86
【裁判日期】    990921
【裁判案由】    聲請免責
【裁判全文】
臺灣板橋地方法院民事裁定            99年度消債抗字第86號
抗  告  人  甲○○
上列抗告人因消費者債務清理免責事件，對於中華民國99年5 月
12日本院99年度消債聲更字第1 號裁定提起抗告，本院裁定如下
：
    主  文
抗告駁回。
抗告費用新臺幣壹仟元由抗告人負擔。
    理  由
一、本院原99年度消債聲更字第1 號裁定（下稱原裁定）意旨以
    ：
（一）抗告人所稱其配偶患病需就醫調養身體，所以92至96年間
      常購買中藥及補品，中藥部分，每月約花費新台幣（下同
      ）80 00元至1萬5000元不等，補品部分，每月有千餘元之
      開銷，支出增多並非浪費云云，惟難以認定抗告人所述屬
      實，縱認屬實，該等費用之支出是否必要、有無過高，均
      屬可議。
（二）抗告人之各債權銀行信用卡、現金卡預借（提領）現金紀
      錄，在本件聲請清算前之92年3月1日、92年4月1日向台新
      銀行提領現金分別為：6萬元、4萬元；92年9月至95年7月
      間，除93年4月、5月、9月未向債權銀行預借（提領）現
      金外，其餘每月均提領1千元至數萬元不等。抗告人既自
      稱當時已收入減少、入不敷出，即應撙節開銷、量入為出
      、簡約生活，節省非必要性開支以求收支平衡及致力還款
      於各債權人，然其仍長期、大量、密集地預借（提領）現
      金、以卡養卡，甚且在國泰世華銀行代償抗告人其他銀行
      之債務12萬元後，仍陸續向債權銀行預借（提領）現金，
      顯見其支出並非一般通常生活之必要支出，而有奢侈浪費
      之情事，堪認抗告人確有浪費之行為，若予免責，當與公
      平原則相違等語。因認本件抗告人確有消費者債務清理條
      例第134條第4款規定：「浪費、賭博或其他投機行為，致
      財產顯然減少或負擔過重之債務」之不應免責之事由存在
      ，爰裁定不免責。
二、抗告人不服，其提起抗告意旨略以：
（一）抗告人配偶因病無法工作，曾就診於三民家庭醫學科診所
      醫師及新光醫院急診科醫師，經診斷認為係因抗告人配偶
      工作勞累、血紅素過低而引發低血壓、頭昏及疲勞等病症
      ，並要求應多休息調養身體，可見抗告人配偶因病無法工
      作確為屬實。原裁定未釐清抗告人配偶之心臟與子宮之病
      徵，僅就子宮死胎、子宮肌瘤病狀依一般醫學常規不致喪
      失勞動能力為由，認為聲請人之配偶非無法工作，實未符
      合消債條例第13 6條依職權調查之意旨。抗告人並因配偶
      身體狀況自93年起經常不適，當時誤認為係心臟方面的問
      題，需以中藥長期調養，該中藥材價格昂貴，自92年至96
      年間每月花費約8仟至1萬5仟元不等，，致抗告人不得不
      臨時預借現金方式調錢周轉，故於94年間陸續、每月使用
      現金卡及信用卡預借現金，雖無收據可資證明，仍可向抗
      告人配偶及中藥材店查證；且抗告人當時尚未遭裁員、收
      入穩定，而其配偶以中藥調養身體期間仍偶有工作收入，
      乃至96年初病情惡化後始完全無法工作而無收入，故此顯
      與抗告人於97年6月間提出清算聲請之原因無涉。
（二）抗告人於95年初遭裁員前，受雇於智全公司，平均月薪約
      5 萬1300元，收入仍能支應平日生活開銷，尚未發生無法
      清償債務之情形。故抗告人聲請清算之原因，實係96年景
      氣變差、配偶身體健康惡化無法工作所致，而與抗告人94
      年間使用現金卡或信用卡消費之行為無涉。原裁定執抗告
      人於95年以前之消費紀錄，以推認抗告人有消債條例第
      134條第4款奢侈、浪費、投機行為之情形，顯屬不當，亦
      逾越同條例第82條所規定聲請清算前2年內財產變動情形
      之門檻，以認定抗告人之消費狀況；況消債條例134條例
      外不免責之立法意旨，應限於債務人於經濟狀況不佳之情
      形下仍揮霍、投機之情形，始得不免責。再者抗告人亦已
      陳明其使用現金卡或信用卡預借現金，均係用於家庭生活
      費用不足之補貼、勞健保費用、購買中藥或補品以及償還
      卡債，並無任何浪費、賭博或其他投機行為，原裁定未詳
      查抗告人已償還之數額，亦未通知抗告人或配偶到場訊問
      ，即逕認抗告人有投機浪費之行為，亦未符合職權調查之
      意旨。
（三）原裁定復以抗告人繳納之保險費，於93年11月至95年9月
      間及91年5月至95年9月間，分別向康健人壽及佳迪福人壽
      繳納高達3萬422元及3萬4047元之金額之事實，認為非屬
      一般通常生活必要支出，惟以抗告人從事冷氣等管線配裝
      ，危險係數較高，參加保險應屬合理及必要，且以抗告人
      每月1966元之保險費支出，亦未超出一般家庭每月支出保
      險費之金額等語。至於原裁定所認為非屬必要支出之加油
      費用，係抗告人於95年遭裁員後，除先後任職於明照公司
      、盛潔公司外，尚與友人共同從事基地台安裝工作，工作
      範圍自臺北至新竹間，故油資支出實為常態之工作必要支
      出。爰抗告求為廢棄原裁定，准為抗告人免責等語。
三、按債務人有下列各款情形之一者，法院應為不免責之裁定，
    但債務人證明經普通債權人全體同意者，不在此限：(一)於
    七年內曾依破產法或本條例規定受免責；(二)隱匿、毀損應
    屬清算財團之財產，或為其他不利於債權人之處分；(三)
    捏造債務或承認不真實之債務；(四)因浪費、賭博或其他投
    機行為，致財產顯然減少或負擔過重之債務，而生開始清算
    之原因；(五)於清算聲請前一年內，已有清算之原因，而隱
    瞞其事實，使他人與之為交易致生損害；(六)明知已有清算
    原因之事實，非基於本人之義務，而以特別利於債權人中之
    一人或數人為目的，提供擔保或消滅債務；(七)隱匿、毀棄
    、偽造或變造帳簿或其他會計文件之全部或一部，致其財產
    之狀況不真確；(八)故意於財產及收入狀況說明書為不實之
    記載，或有其他故意違反本條例所定義務之行為，亦為同條
    例第134條所明定。
四、本件抗告人以其配偶身體狀況不佳而影響工作能力，致抗告
    人以信用卡、現金卡提領現金以供配偶得以昂貴之中藥材進
    行調養，及支應子女學費、勞健保費用、家用及償債，主張
    此消費行為並無奢侈、浪費、投機行為，亦非抗告人清算之
    原因，其主張係因95年經公司裁員後、適逢96年經濟不景氣
    、配偶又已無法工作所致云云。惟查：
（一）抗告人既稱其因配偶身體狀況不佳，誤為心臟問題，為進
      行昂貴之中藥材調養開支，而使用信用卡、現金卡提領現
      金，此經原審命抗告人提出其配偶患病之相關證明，未經
      抗告人舉證以實其說，僅泛稱有抗告人本人、配偶或中藥
      材店可供傳訊，則其是否確有舉債醫病之事實，首非無疑
      。再者，縱認抗告人所述其配偶罹病，因而購置中藥材、
      補品以供調養等情屬實，然以現今全民健康保險醫療體系
      提供醫事服務品質而論，應可滿足基本醫療需求，抗告人
      應無別事他求，自費購買昂貴中藥材及補品之需要，何況
      抗告人迄今未能提出任何醫師囑付應購置該等昂貴中藥材
      及補品之處方書為證，故亦難認該等支出屬醫治身體之必
      要，此消費行為自屬奢侈、浪費。
（二）抗告人復稱其開支並非清算之原因，主張其聲請清算乃因
      遭裁員及配偶無法工作所致，而非其使用現金卡、信用卡
      預借現金之行為，並認為法院不得審酌距聲請清算前已逾
      2年之消費紀錄云云。惟按消債者債務清理條例第82條命
      債務人據實報告清算聲請前2年內財產變動之狀況，係為
      判斷是否開始清算程序之參酌（消費者債務清理條例逐條
      說明參照），與債務人於清算程序終止或終結後是否免責
      之問題本屬二事，否則債務人皆僅需於奢侈、消費、投機
      行為經過2年期間後聲請清算，即得謂其消費紀錄不在是
      否免責之審酌範圍內，此顯非立法之本旨，從而判斷有無
      奢侈、消費、投機，自不限於清算聲請前2年內之行為為
      準。本院審酌抗告人所述其以卡提領現金償還銀行之債務
      ，於94年3月至11月間至少已達16萬7600元之情（本院99
      年度消債聲更字第1號第19頁），惟依抗告人於同期間內
      之持卡預借現金金額達35萬4000元之事實（本院98年度消
      債聲字第23號卷第21頁、33頁、38頁、39頁、47頁、55頁
      、56頁），顯見其採循環信用以債養債方式為其消費模式
      ，終致於95年債務總金額高達137萬餘元，其積欠債務難
      以清償之原因，自不可推諉為95年間遭公司裁員及配偶96
      年無法工作云云。顯見抗告人就其消費行為之說明已與實
      際還款及累債之情形相矛盾，縱認為其以信用卡刷卡消費
      於保險費及油資之部分未逾合理之範圍，仍無從認為其以
      信用卡及現金卡反覆預支現金之養債行為屬於通常必要而
      無浪費之事。且抗告人為有通常知識經驗之人，應有儲蓄
      之概念，平日節約消費積榖防寒，遇有經濟拮据之時，方
      有餘存支應渡過難關，是其所辯顯屬無由，堪認債務人有
      「因浪費、賭博或其他投機行為，致財產顯然減少或負擔
      過重之債務，而生開始清算之原因」情事存在，自無予以
      免責之必要。
五、綜上所述，依債權人提出之消費明細顯示，抗告人確因浪費
    致負擔過重之債務，而生開始清算之原因，依消費者債務清
    第134條第4款之規定，應為不免責之裁定。原裁定不予免責
    ，核無違誤，抗告意旨指摘原裁定不當，求予廢棄並更為裁
    定，為無理由，應予駁回，爰裁定如主文。
中    華    民    國    99    年    9     月    21    日
                  民事第三庭  審判長法  官   陳財旺

                                    法  官   陳映如
                                    法  官   林錫凱
以上正本證明與原本無異。
本裁定不得抗告。
中    華    民    國    99    年    9     月    21    日
                                    書記官   陳淑芳

司法院資訊處製作；財團法人民間司法改革基金會備份。
